臺灣高等法院刑事判決　　　　　　　　　　　　　　九十三年度上訴字第三五五號
　　上　訴　人
　　即　被　告　乙○
　　選任辯護人　蕭元亮律師
　　選任辯護人　王嘉寧律師
右上訴人，因違反公司法案件，不服臺灣臺北地方法院，九十二年度訴字第七五四號
，中華民國九十二年十月三十日第一審判決（起訴案號：臺灣臺北地方法院檢察署九
十年度偵字第一九七二六號），提起上訴，本院判決如左：
    主  文
上訴駁回。
    事  實
一、乙○係位於臺北縣汐止市○○街一六九巷二五號九樓之巨科科技股份有限公司（
    下稱巨科公司）自民國八十一年二月至八十八年十一月二十二日止之公司董事長
    ，為公司負責人，王文山（經原審判處有期徒刑三年，未上訴已確定）係自八十
    七年二月間起，擔任該公司監察人職務，二人均明知公司申請增加資本變更登記
    時，對股東應收之股款應實際繳納，不得僅以申請文件表明收足，詎渠等於八十
    八年七月間辦理巨科公司增加資本變更登記時，均明知巨科公司增加資本登記之
    資本額為新臺幣（下同）五千萬元，公司股東並未實際繳納股款，竟與當時任職
    於巨科公司之會計甲○○及任職位於臺北市中山區○○○路四八號三樓日正會計
    事務所之職員丙○○（均業經原審判決有期徒刑三月，得易科罰金確定），基於
    共同之犯意聯絡，為求公司增資案順利通過，由乙○指示甲○○委請日正會計事
    務所代籌得公司增資時所需之資金，丙○○乃向黃秀玲小姐借調取得巨科公司增
    加資本登記時所須收足之股款三千三百六十萬元，並於八十八年七月十六日，分
    別以無摺轉存方式存入五百五十二萬元、七百八十萬元、六百萬元、八百四十萬
    元及轉帳存入方式存入五百八十八萬元至合作金庫五洲支庫帳號0000000
    000000號巨科公司活期存款帳戶內，以取得存款證明，充作已收足增加資
    本之股款證明，王文山則於八十八年七月十六日甲○○所製作給付利息十二萬零
    九百六十元之請款單上簽准，由巨科公司簽發發票日八十八年七月十九日、票面
    金額十二萬零九百六十元之支票一紙交付予丙○○，以為借款利息及辦理登記之
    費用。其後由丙○○制作設立公司所需之登記申請書，載明股款經股東繳納完竣
    無訛之公司章程等文件，委請同事務所不知情之會計師李憲宇（原名李文通）簽
    證巨科公司之股東繳納明細表、資產負債表等文件，認定巨科公司之實收資本額
    業已收足，並連同上開存款證明及巨科公司章程等相關文件，由不知情之李憲宇
    會計師於八十八年八月六日向經濟部中部辦公室申請巨科公司增資案，致使承辦
    公務人員以為巨科公司之增資股東業繳納股款，符合增資規定，准予其增資變更
    登記，而該三千三百六十萬元則旋於同年七月十九日分四次自巨科公司前開帳戶
    中轉出。
二、案經巨科公司訴由臺灣臺北地方法院檢察署檢察官偵查起訴。
    理  由
一、訊據上訴人即被告乙○對右揭曾分別擔任巨科公司董事長一職，並於八十八年七
    月間辦理增資一節坦承不諱，惟均矢口否認有違反公司法之犯行，被告乙○辯稱
    ：伊不知道向會計師借錢的事情，伊不知道資金是如何進來的，而且最後資金都
    還是有到位云云。惟查：
    （一）被告乙○於法務部調查局臺北市調查處調查時供承：「增資期限到期前，
          本公司增資資金並未全數到位，日正會計事務所遂透過該事務所之管道找
          尋金主，並將增資款全數三千三百六十萬元，以本公司名義在合作金庫五
          洲分庫開立戶頭並存入，製造不實之資金證明，並送主管機關審核達到增
          資之目的，為此本公司亦支付十二萬零九百六十元之利息」等語（見法務
          部調查局臺北市調查處調查卷第五頁背面第一至四行），於偵查中復陳稱
          ：「（提示巨科公司合作金庫存摺）是跟金主借錢，因在彰銀辦增資，錢
          還沒完全進來，跟金主借錢來完成驗資」（見臺灣臺北地方法院檢察署八
          十九年度他字第三六五二號偵查卷第九十九頁第一至三行）、「（問：當
          時向日正調多少頭寸？）三千多萬元。．．．（問：匯入合作金庫蘆洲分
          行？）對。．．．（問：付十二萬多的利息？）對」（見臺灣臺北地方法
          院檢察署九十年度偵字第一九七二六號偵查卷第一百三十一頁背面）、「
          我知道資金沒有進來」等詞（見臺灣臺北地方法院檢察署九十年度偵字第
          一九七二六號偵查卷第一百八十三頁第一行）；核與共同被告王文山於法
          務部調查局臺北市調查處調查時陳述：「當增資期限屆滿前，增資股款並
          未全部到位，乙○只好找日正會計師事務所的承辦會計師幫忙借款並製造
          資金證明，並送主管機關審核達到現金增資的目的；前述有關增資的接洽
          及借款均由乙○所主導，我是於事後才間接或直接得知整個過程」等語（
          見法務部調查局臺北市調查處調查卷第十二頁第九至十二行），於偵查中
          亦供稱：「我於七月十六日得知向會計師借錢之事」一詞相符（見臺灣臺
          北地方法院檢察署九十年度偵字第一九七二六號偵查卷第一百三十一頁背
          面第二行），則被告於法務部調查局臺北市調查處及檢察官偵查中均已坦
          承於日正會計師事務所於八十八年八月六日以巨科公司名義向主管機關申
          辦增資事宜前已知悉公司應收之股款，股東並未實際繳納，而以申請文件
          表明收足情事。
    （二）證人甲○○即巨科公司前會計於偵查中證述：「（問：於調查局稱十二萬
          多是付給會計師事務所的利息？）應該是」（見臺灣臺北地方法院檢察署
          九十年度偵字第一九七二六號偵查卷第一八○頁第六至七行），於原審審
          理時復結證稱：「（問：會計傳票的憑證、請款單、支票，和本次辦理增
          資、驗資有關係？）有，這是我們請日正幫我們辦增資的時候因為要資金
          證明，我們有請日正幫我去做資金的證明的手續，這是付給他們的錢」、
          「（問：需要多少錢？）十二萬九百六十元」、「（問：為什麼需要這麼
          多的費用？）這是利息」、「（問：借錢的利息？）對」、「（問：是否
          包括登記的費用？）不是，這是另外」、「（問：十二萬多有無包括登記
          的費用？）沒有，就是單純利息的費用」、「（問：當時請款流程要經過
          乙○、王文山？）對」、「（問：要跟他們說明？）要，因為要蓋支票，
          所以要向被告二人說明」（見原審九十二年九月三十日審判筆錄第八頁第
          十五至十九行、第九頁、第十頁第一至七行）、「（問：在申辦的過程劉
          毅有無告訴妳公司增資有困難想要借錢的事？）有」、「（問：乙○有無
          叫妳問會計師事務所可否找金主借錢？）有。」（見原審九十二年九月三
          十日審判筆錄第十五頁第一至七行）、「（問：乙○要請妳說要請會計師
          事務所辦理假驗資就是資金證明這件事？）有」、「（問：妳剛剛說有向
          王文山說明請款的事情？）對，有跟他說這是資金證明的利息」（見原審
          九十二年九月三十日審判筆錄第十五頁第十三至第十五行）等詞；核與證
          人丙○○即日正會計師事務所前職員於偵查所證：「巨科之案件確實是我
          們辦的，又案件是甲○○與我們聯絡．．．再者巨科辦增資當時，黃女稱
          公司股東沒有錢，暫時要借錢，並問我們可否代為找人，我們也確有幫他
          們找人，而帳戶是他們自己開的」、「（問：資金帳戶何人處理？）我們
          在中間引見金主與巨科。」等語相符（見臺灣臺北地方法院檢察署九十年
          度偵字第一九七二六號偵查卷第一八一頁背面倒數第一行及第一八二頁第
          一至三行），雖證人甲○○證述十二萬零九百六十元係利息而不包括登記
          費用，與證人丙○○於本院所證包括登記費用，有差距，惟巨科公司既無
          其他費用之支出，甲○○所證自非全部真實，應以丙○○之證述情節為可
          採。惟此並不影響於證人甲○○其他就巨科公司借款辦理假驗資證詞之真
          正。從而被告前開自白情節應與事實相符。
    （三）被告雖於本院審理時均翻異前供，辯稱不知情云云，然被告乙○為巨科公
          司之董事長，負責巨科公司經營及監督之責，對於該公司增資應收股款，
          股東既未收足，為其所明知，酌巨科公司名義之合作金庫五洲支庫帳號0
          000000000000巨科公司活期存款帳戶內，分別於八十八年七
          月十六日，以無摺轉存方式存入五百五十二萬元、七百八十萬元、六百萬
          元、八百四十萬元及轉帳存入方式存入五百八十八萬元，旋於同年月十九
          日分四次自前開帳戶中轉出，有該帳戶存摺明細一份及存款憑條影本五份
          、取款憑條影本四份在卷足憑，又支付日正會計所十二萬零九百六十元之
          支票，發票日即為八十八年七月十九日，亦有上開支票一紙在卷可稽，與
          被告乙○於偵查中之陳稱及證人甲○○證述借款三日等言詞相互一致，以
          上各情，均顯見被告於偵查中自白及證人甲○○之證詞為真實可採，被告
          等二人上開所辯，顯屬卸責之詞，不可採信。至於巨科公司增資事宜核准
          後是否有資金匯入，要與被告等二人所犯本案罪責無關，附此敘明。
    （四）此外，復有巨科公司變更登記事項卡、變更登記申請書、章程、股東名簿
          、股東臨時會會議記錄、董事會會議記錄、章程修正條文對照表、增加資
          本變更登記資本額查核報告書、試算表、資產負債表、股東繳納現金股款
          明細表、妥託書等件影本各一份在卷可稽。綜上所述，本件事證明確，被
          告犯行足堪認定，應予依法論科。
二、按被告行為時所施行公司法第九條第三項「公司應收之股款，股東並未實際繳納
    ，而以申請文件表明收足，或股東雖己繳納而於登記後將股款發還股東，或任由
    股東收回者，公司負責人各處五年以下有期徒刑、拘役或科或併科二萬元以下罰
    金」之規定，業於九十年間經立法院三讀修正通過，將該條第三項之規定修正移
    列為同條第一項，規定為「公司應收之股款，股東並未實際繳納，而以申請文件
    表明收足，或股東雖已繳納而於登記後將股款發還股東，或任由股東收回者，公
    司負責人各處五年以下有期徒刑、拘役或科或併科新台幣五十萬元以上二百五十
    萬元以下罰金」，該條文並經總統於九十年十一月十二日修正公布，於同年月十
    四日生效，經比較新舊法結果，原公司法第九條第三項與九十年十一月十二日修
    正公布之公司法第九條第一項本文關於所得科處之罰金則大幅提高為新台幣五十
    萬元以上二百五十萬元以下，是依刑法第二條第一項但書之規定，顯以變更前之
    舊法對被告有利，自應依修正前公司法第九條第三項之規定論科。核被告乙○所
    為，係犯修正前之公司法第九條第三項之公司負責人對於公司應收之股款，股東
    並未實際繳納，而以申請文件表明收足罪。被告乙○為公司負責人，與非公司負
    責人之被告王文山、甲○○、丙○○，就本件犯行有犯意聯絡及行為分擔，應依
    刑法第三十一條第一項規定，均論以共同正犯。又被告行為後，刑法第四十一條
    規定，業經於九十年一月四日修正公布施行，而修正後之刑法第四十一條第一項
    規定：犯最重本刑為五年以下有期徒刑以下之刑之罪，而受六個月以下有期徒刑
    、拘役之宣告，因身體、教育、職業、家庭之關係或其他正當事因，執行顯有困
    難者，得以一元以上三元以下折算一日，易科罰金，但確因不執行所宣告之刑，
    難收矯正之效，或難以維持法秩序者，不在此限，比較新舊法規定，以新法較有
    利於被告，故依刑法第二條第一項前段規定，應適用裁判時之新法，諭知易科罰
    金之折算標準。
三、原審以被告罪證明確，適用修正前公司法第九條第三項，刑法第十一條前段、第
    二條第一項、第二十八條、第三十一條第一項、第四十一條第一項前段，罰金罰
    鍰提高標準條例第二條之規定，並審酌被告犯罪之動機、目的、手段、犯罪後之
    態度等一切情狀，量處有期徒刑月，如易科罰金以佰元折算壹日，其認事用
    法，並無不合，被告上訴仍執陳詞指摘原判決不當，為無理由，應予駁回。
據上論斷，應依刑事訴訟法第三百六十八條，判決如主文。
本案經檢察官劉斐玲到庭執行職務。
中　　　華　　　民　　　國　　九十三　　年　　　三　　　月　　三十一　　日
                              臺灣高等法院刑事第十五庭
                                  審判長法  官　房　阿　生
                                        法  官　雷　元　結
                                        法  官　蔡　光　治
右正本證明與原本無異。
如不服本判決，應於收受送達後十日內向本院提出上訴書狀，其未敘述上訴之理由者
並得於提起上訴後十日內向本院補提理由書（均須按他造當事人之人數附繕本）。
                                        書記官　陳　韋　杉
中　　　華　　　民　　　國　　九十三　　年　　　四　　　月　　　五　　　日
